臺灣新北地方法院民事裁定　　　　　　　109年度婚字第446號

　　　　　　　　　　　　　　　　　　　109年度婚字第516號
聲請人即反
聲請相對人　陳明鴻　

代　理　人　范瑋峻律師
複　代理人　劉迦安律師
 　　　　　 蔣采霓　
相對人即反
聲請聲請人　陳■■如　

代　理　人　趙君宜律師（法扶律師）
上列當事人間請求酌定未成年子女權利義務行使負擔等事件，本
院裁定如下：
    主  文        
對於兩造所生未成年子女陳宥成（男、民國○○○年○月○○○
日生、身分證統一編號：Z○○○○○○○○○號）權利義務之
行使或負擔，由兩造共同任之，惟未成年子女陳宥成與反聲請聲
請人陳■■如同住，並由陳■■如擔任主要照顧者。除有關陳宥成之
出養、移民、出國就學、變更姓氏、更名、未成年結婚事項由兩
造共同決定外，其餘事項均由陳■■如單獨決定。
聲請人陳明鴻得依附表所示之方式及期間與兩造所生未成年子女
陳宥成會面交往。
反聲請相對人陳明鴻應自民國一○九年九月五日起至陳宥成成年
之日止，按月於每月五日前給付未成年子女陳宥成之扶養費新臺
幣壹萬伍仟元，並由反聲請聲請人陳■■如代為管理支用，如遲誤
一期履行者，其後之十二期視為亦已到期。
反聲請相對人陳明鴻應給付反聲請聲請人陳■■如陸萬捌仟捌佰貳
拾陸元，及自民國一○九年九月四日起至清償日止，按年息百分
之五計算之利息。
聲請人陳明鴻其餘聲請駁回。
聲請及反聲請程序費用由聲請人即反聲請相對人陳明鴻負擔。
    理  由
壹、程序方面：
    按數家事訴訟事件，或家事訴訟事件及家事非訟事件請求之
    基礎事實相牽連者，得向就其中一家事訴訟事件有管轄權之
    家事法院合併請求，不受民事訴訟法第53條及第248 條規定
    之限制。前項情形，得於第一審或第二審言詞辯論終結前為
    請求之變更、追加或為反請求；又法院就家事事件法第41條
    第1 項至第3 項所定得合併請求、變更、追加或反請求之數
    宗事件，應合併審理、合併裁判；法院就前項合併審理之家
    事訴訟事件與家事非訟事件合併裁判者，除別有規定外，應
    以判決為之，家事事件法第41條第1 項、第2 項、第42條第
    1 項前段、第2 項分別定有明文。又依同法第79條規定，家
    事非訟事件之合併、變更、追加或反聲請，準用第41條之規
    定。本件聲請人即反聲請相對人陳明鴻（下逕稱其姓名）於
    民國109 年3 月23日對相對人陳■■如（下逕稱其姓名）訴請
    離婚，併聲請酌定兩造所生未成年子女親權之歸屬、給付未
    成年子女扶養費；陳■■如亦於109 年9 月3 日當庭具狀對陳
    明鴻提出訴請離婚、酌定未成年子女權利義務行使負擔、未
    成年子女扶養費及代墊扶養費之反請求（見109 年度婚字第
    446 號卷第189 頁），兩造並於同日在本院就離婚部分調解
    成立，有本院109 年度家移調字第37號調解筆錄附卷可參，
    惟兩造就酌定未成年子女權利義務行使負擔、子女扶養費、
    代墊扶養費部分無法達成協議，而由本院續為審理。從而，
    兩造前揭請求因基礎事實相牽連，依前揭規定，自應合併審
    理及裁判，合先敘明。
貳、實體方面：
一、陳明鴻主張略以：
  ■怢滼y於民國107 年7 月10日結婚，婚後育有未成年子女陳宥
    成，嗣兩造於109 年9 月3 日經本院以109 年度家移調字第
    37號離婚調解成立。婚後兩造與未成年子女陳宥成、陳明鴻
    雙親同住於新北市泰山區，然陳■■如似因無法融入陳明鴻原
    生家庭而於109 年3 月6 日未告知陳明鴻，驟然攜未成年子
    女陳宥成離家，遠居高雄，以不正方法變更陳宥成之居住地
    ，顯有侵害陳明鴻行使親權之情事，且陳■■如於收受本件暫
    時處分之開庭通知後，方才亡羊補牢與陳明鴻聯繫，又有關
    會面交往之內容，全憑陳■■如單方面進行指定，若經陳明鴻
    提出疑問，反遭陳■■如強烈指摘，企圖營造係陳明鴻惡意不
    關懷之假象，顛倒是非，可認陳■■如有意阻饒陳明鴻探視未
    成年子女陳宥成，顯非善意父母。再者，陳■■如之母親、兄
    長因工作、家庭因素，亦不便讓陳■■如長期居住，致使陳■■
    如攜年僅二歲之陳宥成在外顛沛流離，何來對未成年子女最
    佳利益可言？縱使陳■■如現已尋得租屋處，惟陳■■如無穩定
    收入，每月尚需負擔房租，如何獨自照顧陳宥成，又外出尋
    找工作？相較之下，陳明鴻有穩定之工作、雙親已退休，可
    隨時在家照顧未成年子女，住處無繳納房租或房貸之壓力，
    且自陳■■如擅攜小孩離家為止，未成年子女陳宥成均居住於
    陳明鴻新北市之住所，足徵陳明鴻擁有完善之支援系統，爰
    依未成年子女最佳利益著想，未成年子女陳宥成權利義務行
    使或負擔應由陳明鴻擔任，較為妥適。而關於扶養費之金額
    ，依行政院主計總處公布之107 年新北市每人每月平均消費
    支出為新臺幣（下同）22,419元為扶養費計算之基準，爰請
    求陳■■如自本件酌定未成年子女親權確定之日起按月給付11
    ,000元之扶養費。
  ■侅N陳■■如請求陳明鴻應返還自109 年3 月6 日起至109 年8
    月31日止，代墊之未成年子女陳宥成扶養費用部分，因陳■■
    如於系爭期間內仍有持陳明鴻提供之信用卡附卡消費，並由
    陳明鴻支付，且陳明鴻於系爭期間內有為未成年子女陳宥成
    之利益，持續繳納保險費，準此，陳明鴻於系爭期間內亦有
    支付未成年子女陳宥成之扶養費用共45,026元，陳明鴻於此
    範圍內爰依民法第334 、335 條規定，提出抵銷抗辯。次查
    ，陳明鴻自未成年子女陳宥成出生後，即以陳宥成為被保險
    人，為其投保富邦人壽終身型人壽保險2 紙，分別年繳22,6
    90元、41,860元；又未成年子女陳宥成以陳明鴻之眷屬身分
    一併投保於勞工保險，每月繳納749 元之健保費，可徵陳明
    鴻每月需支付未成年子女陳宥成之保險費用6,128 元【＝（
    22,690元＋41,860元）÷12個月＋749 元】，故懇請鈞院酌
    定費用時，應扣除陳明鴻每月為子女陳宥成繳納之保險費用
    6,128 元後之金額為裁判。倘若鈞院認由陳■■如擔任未成年
    子女陳宥成之照顧者較為妥適，就陳明鴻與未成年子女陳宥
    成會面交往方案，因陳明鴻現遵照釣院109 年度家暫字第61
    號裁定之方式，需親自遠下高雄為接送，每次需負擔2920元
    之高額通勤成本，不僅須當日來回且同勤時間攏長，造成陳
    明鴻與未成年子女相處時間驟減，懇請鈞院以兩造輪流接送
    一次為標準，時間及方式如陳明鴻書狀之附表所示為酌定，
    以茲公平。
  ■囧藪n明：1.對於兩造所生之未成年子女陳宥成權利義務之行
    使或負擔由陳明鴻任之。2.陳■■如應自前項裁定確定之日起
    ，至未成年子女成年之日止，按月於每月5 日前給付未成年
    子女陳宥成保護教養費用11000 元，並由陳明鴻代為受領，
    如遲誤一期履行者，其後之期間視為亦已到期。    
二、陳■■如反聲請意旨略以：
  ■怚憐谷~子女陳宥成自出生至今均由陳■■如擔任主要照顧者，
    其與陳明鴻之家人同住期間自109 年2 月至3 月，僅一個月
    ，且同住期間均由陳■■如照護，何來多由陳明鴻及其家人撫
    育之情？陳■■如自遭同住之婆婆施以家庭暴力行為，於3 月
    6 日告知陳明鴻其將陳宥成帶往位於高雄之娘家後，均由陳
    ■■如獨立照護，期間陳明鴻不但未給付陳宥成扶養費用，在
    陳■■如多次向陳明鴻詢問是否要探視或與陳宥成視訊，除於
    3 月 22 日陳明鴻曾至高雄短暫探視陳宥成外，未見陳明鴻
    表示要再來探望陳宥成或與其視訊。暫時處分裁定後，陳■■
    如曾於裁定之探視期間以 LINE 通訊軟體向陳明鴻詢問是否
    要探視陳宥成，陳明鴻均已讀不回，亦未曾探視，顯見陳明
    鴻根本無照顧陳宥成之意願。又陳■■如目前經營網拍，每月
    亦有固定之收入，且尚有存款 37 萬元，有扶養陳宥成之經
    濟能力，並有娘家母親可協助照護陳宥成，且陳宥成係2 歲
    幼童，目前由陳■■如擔任主要照顧者，依幼兒從母及環境不
    變等理論，陳■■如自較適合照顧未成年子女，故依未成年子
    女之最佳利益，酌定陳■■如獨任陳宥成之權利義務之行使或
    負擔之親權人。
  ■佼■■如因遭同住之婆婆施以家庭暴力行為，自109 年3 月6
    日將陳宥成帶往高雄之娘家後，陳明鴻至今均未給付陳宥成
    扶養費，而係由陳■■如獨力負擔，且受扶養權力人陳宥成自
    109 年3 月6 日起迄今居住於高雄市，是參照108 年度行政
    院主計總處平均每人月消費支出高雄市為22,942元，兩造經
    濟能力均尚可，應平均分擔陳宥成之扶養費用，故陳明鴻自
    109 年3 月6 日起，每月應負擔11,471元，至109 年8 月31
    日止，應負擔共計68,826元（＝11,471 元 ×6 個月），惟
    陳明鴻均未給付而係由陳■■如單獨負擔，爰依不當得利之規
    定請求陳明鴻返還代墊之陳宥成扶養費用68,826元。又未成
    年子女陳宥成現未滿3 歲，無謀生能力，至其成年止，仍須
    由父母扶養，依法陳明鴻對於陳宥成自有扶養義務，已如前
    述，故請求陳明鴻應自109 年9 月5 日起至陳宥成成年止，
    每月給付陳宥成扶養費11,471 元 。
  ■岏n明：■蚢鴭顙滼y所生未成年子女陳宥成權利義務之行使或
    負擔，由陳■■如單獨任之。■珜祟■鴻應給付陳■■如68 ,826
    元，及自109 年9 月4 日起至清償之日止，按年息百分之五
    計算之利息。■捖祟■鴻應自109 年9 月5 日起至未成年子女
    陳宥成成年之日止，按月於每月5 日前給付未成年子女陳宥
    成扶養費11,471元，並由陳■■如代為受領，如遲延一期未給
    付，其後之期間均視為已到期。
三、關於酌定未成年子女陳宥成權利義務行使或負擔之部分：
  ■怮鬗狻d離婚者，對於未成年子女權利義務之行使或負擔，依
    協議由一方或雙方共同任之；未為協議或協議不成者，法院
    得依夫妻之一方之請求或依職權酌定之；法院為前項裁判時
    ，應依子女之最佳利益，審酌一切情狀，尤應注意左列事項
    ：■怳l女之年齡、性別、人數及健康情形；■豸l女之意願及
    人格發展之需要；■吨鬙壑圻~齡、職業、品行、健康情形、
    經濟能力及生活狀況；■氻鬙屨O護教養子女之意願及態度；
    ■■父母子女間或未成年子女間與其他共同生活之人間之感情
    狀況；■リ鬙壑坐@方是否有妨礙他方對未成年子女權利義務
    行使負擔之行為；■あU族群之傳統習俗、文化及價值觀，民
    法第1055條第1 項、第1055條之1 第1 項分別定有明文。
  ■佶g查：
  ■茖滼y原為夫妻，並育有未成年子女陳宥成，嗣兩造經本院以
    109 年度家移調字第37號離婚調解成立，惟對於未成年子女
    陳宥成權利義務之行使或負擔未能達成協議等情，有兩造及
    未成年子女之戶籍謄本、本院109 年度家移調字第37號調解
    筆錄在卷可參，復為兩造所不爭執，堪以認定。故兩造婚姻
    關係既已消滅，惟兩造對於未成年子女權利義務之行使或負
    擔協議不成，則兩造請求酌定未成年子女陳宥成權利義務行
    使負擔之內容及方法，即屬有據。
  ■珚g本院分別囑託新北市政府社會局、高雄市政府社會局委託
    映晟社會工作師事務所、財團法人「張老師」基金會高雄分
    事務所派員對兩造及未成年子女陳宥成進行訪視，訪視結果
    略以：
  ■y據新北市政府社會局109 年9 月24日新北社兒字第10918577
    75號函附之社工訪視調查報告略載：「
  ぇ親權能力評估：原告（指陳明鴻，下同）健康狀況良好，有
    工作與穩定收入，足以負擔照顧照顧未成年子女，非正式支
    持系統亦能協助照顧；惟訪視時無法觀察原告與未成年子女
    之親子互動。
  え親職時間評估：原告目前探視受阻，日後工作之餘能親自照
    顧未成年子女，且具陪伴未成年子女之意願。評估原告能提
    供適足親職時間。
  ぉ照護環境評估：訪視時觀察原告之住家社區及居家環境適宜
    ，能提供未成年子女穩定且良好之照護環境。
  お親權意願評估：原告考量兩造無法有效溝通，認為被告刻意
    隱匿未成年子女並阻礙探視之行為，因此原告期待能單獨行
    使負擔未成年子女親權。評估原告具高度監護意願。
  か教育規劃評估：原告能盡其所能培育未成年子女，支持未成
    年子女發展。評估原告具教育規劃能力。
  が親權之建議及理由：依據原告陳述，原告於親職時間、非正
    式支持系統等皆具相當條件，並具高度監護意願，過往為未
    成年子女主要照顧者之一。考量未成年子女尚年幼，仍須父
    母雙方關愛，並與兩造維持穩定親子互動，建議兩造成為合
    作父母，共商照顧計畫。以上提供原告訪視時之評估，因本
    案未能訪視被告，無法評估其意願及能力，又原告提出被告
    有隱匿未成年子女及阻礙探視行為，建請法官參酌被告方面
    之訪視報告，以及當事人相關事證與當庭陳述，審酌被告是
    否具善意父母態度，依兒童最佳利益裁定之」等語，有新北
    市政府社會局109 年9 月24日新北社兒字第1091857775號函
    附社工訪視調查報告在卷可憑（見本院卷第221 、222 頁）
    。
  ■x據財團法人「張老師」基金會高雄分事務所109 年9 月25日
    （109 ）張基高監字第301 號函附之高雄市政府社會局兒童
    福利服務中心委託辦理監護權案件訪視調查報告略載：「
  ぇ監護動機與意願評估：被告（指陳■■如，下同）表示自己有
    高度的監護意願，在動機上也以妥善照顧被監護人為出發點
    ，且被告認為原告（指陳明鴻，下同）極少參與被監護人之
    生活及親職活動，加上原告父母親教養觀念較為傳統保守，
    不適合協助照料被監護人，故其認為原告不適擔任被監護人
    之監護人，主張爭取被監護人之單獨監護權。
  え探視意願及想法評估：被告基於原告與被監護人親權互動之
    需求考量，表示不會阻攔原告探視被監護人並與互動交往，
    但基於被監護人年紀尚幼，每日仍需吃母奶，故希望探視方
    式能暫時先不要在外過夜，評估被告對探視意願與想法為正
    向，無違善良之意。
  ぉ經濟與環境評估：經濟部分，目前被告雖擔任全職照顧者，
    但其因透過兼職及其存款，加上母親所提供之經濟支援，能
    提供被監護人基本之教育生活資源。環境部分，被監護人現
    居住之房舍，居家週遭環境尚能提供被監護人安全之成長空
    間。
  お親職功能評估：被告表示被監護人出生至今，其生活起居照
    料大都由被告負責，原告極少參與親職及家事活動，且被告
    才是被監護人生活經濟主要提供者，社工於訪談中觀察被告
    與被監護人的親子關係緊密良好。評估目前被告照顧被監護
    人之親職功能發揮良好。
  か支持系統評估：被告目前雖自己單獨照顧被監護人，然被告
    母親仍可就近協助，並支持被告經濟上的資助，被告支持體
    系功能尚可適切發揮。
  が情感依附關係與意願評估：被監護人目前仍為嬰幼兒階段，
    與被告依附關係緊密，互動良好，另與被告母親之互動亦佳
    。
  き綜合（整體性) 評估而論，被監護人目前年紀尚且年幼，在
    生活起居上極需借重家長從旁照料教導，被告不論在監護動
    機及探視意願看法上，均能基於維護被監護人之利益考量設
    想，以維護被監護人最佳權益。訪談期間被告在個別監護意
    願強烈，經濟、環境資源因素尚可，在親職功能及支持系統
    等二項評估項目均屬良好程度。另被監護人目前仍為嬰幼兒
    階段，仍需被告哺乳及建立安全感的階段，可從訪談被告訪
    談中觀察得知，被監護人目前受照顧狀況穩定、具安全感，
    而社工從訪談及觀察中，可感受被告對被監護人生活教育較
    多傾向耐心、溫柔指導方式，被告母親亦會從旁協助其管教
    ，基於幼兒從母及安定原則，被告適任單獨監護，並建議兩
    造未與被監護人同住之一方得在不違反被監護人意願及日常
    生活作息的情況下，安排穩定之探視與交往以維繫親情。以
    上所述僅供法官參酌，請法官依兒童少年之最佳利益裁定之
    」。等語，有財團法人「張老師」基金會高雄分事務所109
    年9 月25日（109 ）張基高監字第301 號函附之高雄市政府
    社會局兒童福利服務中心委託辦理監護權案件訪視調查報告
    在卷可憑（見本院卷第209 、210 頁）。
  ■悒趕|復依職權命家事調查官就本件未成年子女陳宥成之權利
    義務行使或負擔是否適宜由兩造共同擔任親權人、何人擔任
    陳宥成之親權人最符合未成年子女之最佳利益等事項進行調
    查並提出調查報告，據家事調查官調查報告載稱略以：「四
    、總結報告：綜合調查內容，兩造皆有高度意願擔任未成年
    子女之親權人，兩造之居住環境尚能滿足現階段未成年子女
    之需求，對於未成年子女教育亦有具體規劃，並有親屬支持
    系統提供照顧協助。在經濟上，聲請人從事全職工作，收入
    較相對人為高，而相對人雖僅有兼職工作收入，然輔以相對
    人母親之經濟支援，亦能滿足未成年子女照護需求，且參未
    成年子女出生後，相對人未就業，聲請人亦無固定提供相對
    人家用等情，可認相對人應有一定之積蓄，相對人母親亦能
    給予經濟協助。就親職能力而言，未成年子女出生後即由相
    對人全職照顧迄今，相對人對於未成年子女之健康及照顧細
    節較為瞭解；在親職時間方面，目前相對人僅於未成年子女
    就寢後在家從事兼職工作，有較充足之時間陪伴照顧子女，
    訪視時觀察相對人具一定之親職能力，現未成年子女仍需相
    對人親餵母乳，未成年子女與相對人互動親暱，聲請人亦言
    ，相對人親餵母乳後，未成年子女就很黏相對人，可認未成
    年子女與相對人依附關係緊密。據此，相對人長期為未成年
    子女之主要照顧者，對未成年子女較為瞭解，與未成年子女
    依附關係緊密，應能有較佳之親職表現，並滿足未成年子女
    之依附需求。
    於善意父母原則上，兩造目前尚能依暫時處分內容進行會面
    ，對於未來會面交往兩造皆持開放態度。又相對人理解未成
    年子女需要父母關愛，表達願意與聲請人就子女事宜進行溝
    通，聲請人雖認兩造於探視時即有磨擦，難以共同親權，然
    觀兩造爭執之起因均係期待未成年子女能妥適被照顧，然囿
    於未成年子女年僅2 歲餘，飲食及睡眠等狀況本難以完全掌
    控，兩造實皆有配合對造要求之意願及作為，雙方互動之磨
    擦乃離婚之父母應學習之溝通課題，是以，兩造尚非無法基
    於子女利益友善合作。
    綜上，兩造皆有擔任未成年子女親權人之意願，亦具照顧未
    成年子女之基本能力，兩造尚具善意父母之作為及與他方共
    親職之可能。倘未來兩造能基於未成年子女利益考量，與他
    方共親職，將能減緩因父母離異對未成年子女身心所造成之
    影響，並促進未成年子女與父母雙方互動關係。基此，考量
    未成年子女自出生時起，即由相對人哺乳、照顧迄今，與相
    對人依附關係緊密，穩定之依附關係對於幼兒未來人際關係
    、人格發展及生活適應等方面皆有正面助益。爰建議未成年
    子女權利義務之行使或負擔由兩造共同任之，惟與相對人同
    住，由相對人負主要照顧之責，除有關未成年子女之結婚、
    出養、遷出國外等重大事項由兩造共同決定外，其餘事項由
    相對人單獨決定。」等語，有本院家事調查官109 年度家查
    字第155號調查報告在卷可佐。
  ■苭趕|審酌前開社工訪視報告、家事調查官之調查報告及兩造
    陳述，兩造雖均有行使負擔未成年子女陳宥成權利義務之意
    願，惟審酌未成年子女陳宥成年僅3 歲餘、尚屬年幼，出生
    迄今皆由陳■■如照顧，已習慣陳■■如之撫育方式，彼此間已
    建立親密之依附關係，故認兩造所生未成年子女陳宥成權利
    義務之行使或負擔，應由兩造共同任之，惟陳宥成應與陳■■
    如同住，由陳■■如擔任主要照顧者。又為避免兩造教養子女
    意見不一，導致兩造關係交惡，各自堅持己見或意氣用事致
    有貽誤子女事務處理之情，故有關親權事項亦應明定，本院
    認除有關出養、移民、出國就學、變更姓氏、更名、未成年
    結婚事項，由兩造共同決定外，其餘事項均陳■■如單獨決定
    ，爰裁定如主文第1 項所示。
四、關於陳明鴻與未成年子女陳宥成會面交往部分：
    按法院得依請求或依職權，為未行使或負擔權利義務之一方
    酌定其與未成年子女會面交往之方式及期間，為民法第1055
    條第5 項前段所明定。而法院酌定父母對於未成年子女權利
    義務之行使或負擔時，得命交付子女、容忍自行帶回子女、
    未行使或負擔權利義務之一方與未成年子女會面交往之方式
    及期間，此觀家事事件法第107 條第1 項規定自明。本件酌
    定對於兩造未成年子女陳宥成之權利義務行使或負擔由兩造
    共同任之，惟未成年子女陳宥成與陳■■如同住，並由陳■■如
    擔任主要照顧者，然未成年子女陳宥成現仍年幼，亟需父母
    兩性親情之關愛，如使陳明鴻與未成年子女陳宥成定期會面
    、交往，可兼顧其人格及心性之正常發展及滿足孺慕之情，
    以彌補其未能同時享有完整父母親情關愛之缺憾，並使陳明
    鴻仍得與子女維持良好之互動，自有酌定陳明鴻與未成年子
    女會面、交往期間及方式之必要。參考未成年子女年齡、及
    兩造表達之意見、訪視報告等情，爰酌定陳明鴻與未成年子
    女陳宥成會面、交往之方式及時間如附表所示。
五、關於未成年子女陳宥成之扶養費用部分：
  ■怮鬗鬙戴鴭韞憐谷~子女之扶養義務，不因結婚經撤銷或離婚
    而受影響；直系血親相互間，互負扶養之義務；負扶養義務
    者有數人，而其親等同一時，應按其需要之狀況，酌為扶養
    。受扶養權利者，以不能維持生活而無謀生能力者為限，前
    項無謀生能力之限制，於直系血親尊親屬不適用之；扶養之
    程度，應按受扶養權利者之需要，與負扶養義務者之經濟能
    力及身分定之；負扶養義務者有數人，而其親等同一時，應
    各依其經濟能力，分擔義務，民法第1116條之2 、1114條第
    1 款、第1115條第3 項、第1117條、第1119條、第1115條第
    2 項分別定有明文。又離婚後父母對於未成年子女之扶養義
    務，係立於同一順位而按其資力負扶養義務，亦即父母因離
    婚不能任親權人時，未任親權一方之扶養義務不能免除（最
    高法院96年度台上字第1541號裁判意旨參照）。兩造業已調
    解離婚，且本院酌定對於兩造所生未成年子女陳宥成權利義
    務之行使或負擔，由兩造共同任之，惟未成年子女陳宥成由
    陳■■如擔任主要照顧者，陳明鴻既為未成年子女陳宥成之父
    親，依上開規定，陳明鴻對於未成年子女陳宥成仍負有扶養
    義務，故陳■■如請求陳明鴻應按月分擔未成年子女之扶養費
    ，自屬有據。
  ■豸S父母之一方扶養未成年子女，每日均需支出相當之生活費
    用，此為眾所週知之事實，並因日常生活支出費用項目甚多
    ，諸如水、電、瓦斯、食、衣、住、行、育、樂等費用，衡
    諸此等費用支出甚為瑣碎，依常情大多未能完全收集或留存
    單據憑證，如強令聲請人一一檢附單據憑證，始能據以核算
    ，事實上即有舉證困難，自應以日常生活經驗、情理作為判
    斷依據，不能以未提出逐筆收據或發票，即認沒有支出。再
    者，扶養未成年子女必定支出食品飲料、衣著鞋襪、燃料水
    電、家庭器具設備、保健醫療、運輸通訊、娛樂教育文化等
    費用，而行政院主計處就我國各縣市所為之家庭收支調查報
    告中「消費支出」之項目，既已包括上述日常生活所需之食
    衣住行育樂暨保健醫療等各項費用，故本院認該項消費支出
    應可涵蓋扶養未成年子女所需之各項費用，自可作為未成年
    子女扶養費用計算之參考標準。查陳宥成現與母親陳■■如居
    住於高雄市，依行政院主計處家庭收支調查報告，高雄市10
    9 年度平均每人月消費支出為2 萬3,159 元，經審酌受扶養
    之未成年子女陳宥成之年齡、生活所需，及兩造之身分、地
    位、經濟能力與一般國民生活水準，並參考國內近年之經濟
    情況，消費支出有增無減等因素，認未成年子女陳宥成每月
    之生活費，以每月2 萬3,000 元計算，尚屬適當。
  ■吤趕|依職權調閱兩造之財產所得資料，陳明鴻於106 至108
    年度所得分別為688,367 元、608,926 元、326,604 元，名
    下有田賦1 筆，財產總額78,114元；陳■■如於106 至108 年
    度所得分別為124,648 元、0 元、0 元，名下無財產乙節，
    有兩造稅務電子閘門財產所得調件明細表附卷可憑（見109
    年度婚字第446 號卷第141 至146 頁、149 至153 頁），且
    陳明鴻陳稱：其為平面設計師，月收入3 萬8 千元，沒有負
    債等語；陳■■如到庭陳稱：其經營網路拍賣，月收入再陳報
    ，沒有負債；復具狀陳稱：目前擔任網路行銷人員，110 年
    10月薪資為23,157元；復於家事調查報告中陳述兼職從事網
    拍上架工作，兼職收入約8 、9 千元，現每月月初其母親會
    提供1 萬元，月中或月底如有需求，母親會再提供……並述
    自己尚有存款約50萬元，現經濟無虞等語（見109 年度婚字
    第446 號卷第285 頁、第306 頁），是兩造均無不能扶養未
    成年子女之情形，本院斟酌兩造之工作、經濟能力、財產數
    額、所得收入及陳■■如為實際照顧未成年子女之人，所付出
    之心力亦得評價為扶養費之一部分等情事，認陳明鴻與陳■■
    如應依15：8 之比例分擔未成年子女陳宥成之扶養費用為適
    當。故陳明鴻應按月負擔未成年子女陳宥成之扶養費15,000
    元【計算式：2 萬3,000 元×15/23 ＝15,000元】。從而，
    陳■■如請求陳明鴻應自109 年9 月5 日起至陳宥成成年之日
    止，按月給付陳■■如關於未成年子女陳宥成扶養費15,000元
    ，為有理由，應予准許。
  ■犰靬馧■■如請求如陳明鴻遲誤一期履行者，其後之期間視為
    亦已到期乙節，惟上開命陳明鴻按月給付子女扶養費，並非
    分期給付，而屬定期金給付，要無遲誤一期，其後之期間視
    為亦已到期之適用，而為免日後陳明鴻有拒絕或拖延之情，
    而不利子女，爰依家事事件法第107 條第2 項準用同法第10
    0 條第4 項之規定，酌定逾期不履行時，喪失期限利益之範
    圍，宣告定期金之給付每遲誤一期履行者，其後之十二期視
    為亦已到期，以維子女之最佳利益。
  ■■至於陳明鴻請求陳■■如應自本裁定確定之日起至未成年子女
    陳宥成成年之日止，按月於每月5 日前給付未成年子女陳宥
    成保護教養費用1 萬1,000 元，並由陳明鴻代為受領之部分
    ，因本院既已將陳宥成權利義務行使或負擔酌定由兩造共同
    任之，並由陳■■如擔任主要照顧者，故陳明鴻此部分之請求
    ，即屬無據，應予駁回。
六、關於陳■■如請求陳明鴻返還代墊扶養費用部分：
  ■怮鬗鬙戴鴭韞憐谷~子女之扶養義務，係本於父母子女之身份
    關係而當然發生，由父母共同提供未成年子女生活及成長所
    需，與實際有無行使親權或監護權，不發生必然之關係，故
    未與子女共同生活之父或母亦負有扶養子女之義務，且父母
    對於未成年子女所提供之扶養義務係整體合一，倘父母均未
    盡其對於未成年子女之扶養義務，未成年子女自得就父母之
    經濟能力、身份及子女之需要，分別請求父母就其應分擔部
    分給付。準此，父母應依各自之資力，對未成年子女負扶養
    義務，對於未成年子女之扶養費用均應分擔，未成年子女若
    由父母之一方單獨扶養者，自得依不當得利之規定，請求他
    方償還代墊其應分擔之扶養費用（最高法院92年度臺上字第
    1699號判決意旨參照）。
  ■迉趕|認陳明鴻每月應負擔陳宥成扶養費15,000元已如前述，
    且兩造亦不爭執自109 年3 月6 日迄今未成年子女均與陳■■
    如同住，則自109 年3 月6 日起至109 年8 月31日止共計5
    個月25日，陳明鴻應負擔之子女扶養費共計為87,097元【計
    算式：15,000元×（5 ＋25/31 ）月＝87,097元，元以下四
    捨五入】，亦即陳■■如為陳明鴻代墊之扶養費共計87,097元
    。陳明鴻雖主張其於109 年3 月6 日至109 年8 月31日已支
    付國民年金保險費5,922 元、樂天信用卡附卡消費2,342 元
    、陳宥成富邦人壽保險費32,268元、陳宥成之全民健保費用
    4,494 元，然陳■■如否認該等附卡消費為其消費，而陳明鴻
    所提交易明細僅能證明曾有此消費，自難單憑陳明鴻所提上
    開交易明細，即認陳■■如獲有此利益。又保險係在衡量自身
    經濟能力下行有餘力方得為之，尚難認該等人壽保險保險費
    係陳宥成必要之生活費用，故陳明鴻前開主張，自無足採。
    而扣除陳■■如不爭執之被保險人陳■■如之國民年金保險費5,
    922 元、陳宥成之全民健保費用4,494 元後，陳明鴻尚應返
    還陳■■如76,681元（計算式：87,097元－5,922 元－4,494
    元＝76,681元）。故陳■■如為陳明鴻代墊之扶養費共計76,6
    81元，上開費用既由陳■■如代為支出，陳明鴻應係無法律上
    之原因而受有利益，致陳■■如支出超逾其應分擔之子女扶養
    費而受有損害。從而，陳■■如主張依不當得利之法律關係，
    請求陳明鴻給付68,826元，及自家事答辯■抮[反請求聲請狀
    繕本送達翌日起即109 年9 月4 日起至清償日止，按年息5
    ％計算之利息，為有理由，應予准許。
七、依家事事件法第104 條第3 項，裁定如主文。
中　　華　　民　　國　 110　　年　　12　　月　　9 　　日
                  家事法庭    法  官  楊朝舜
以上正本係照原本作成。
如對本裁定抗告須於裁定送達後10日內向本院提出抗告狀。並繳
納抗告費新臺幣1,000元。
中　　華　　民　　國　 110　　年　　12　　月　　9 　　日
                              書記官  賴怡婷 
附表：陳明鴻與未成年子女陳宥成會面交往之時間、方式及應遵
      守事項： 
一、未成年子女陳宥成年滿十六歲以前之時間與方式：
  ■怚迨憿G
    陳明鴻得於每月第一、三週之星期五下午八時至陳■■如住處
    或兩造另協議之處所，接未成年子女外出，陳明鴻並於星期
    日下午八時前將未成年子女陳宥成送回前揭處所或兩造另協
    議之處所。
  ■佴A曆春節期間：
  ■茬祟■鴻得於單數年（以中華民國年次為準，下同）之農曆年
    初三上午十時，前往陳■■如住處或兩造另協議之處所，與未
    成年子女會面及偕同外出同住，並應於農曆年初五下午六時
    前，將未成年子女送回前揭住處或兩造另協議之處所。
  ■珜祟■鴻於雙數年之農曆年除夕上午十時，前往陳■■如住處或
    兩造另協議之處所，與未成年子女會面及偕同外出同住，並
    應於農曆年初二下午六時前，將未成年子女送回陳■■如住處
    或兩造另協議之處所。
  ■妠N讀小學後之寒暑假期間：
    陳明鴻除仍得維持上述平日及農曆春節期間會面交往方式外
    ，另增加寒假五日、暑假二十日與未成年子女共同生活居住
    。具體期間均由兩造於假期開始前十日協議，如不能達成協
    議，則均自寒、暑假之第三日起算連續之五日、二十日（若
    遇農曆春節期間則順延）。陳明鴻得於上開同住開始日之上
    午十時，前往陳■■如住處或兩造另協議之處所與未成年子女
    陳宥成會面及偕同外出同住，並應於同住日最末日之下午六
    時前，將未成年子女送回陳■■如住處或兩造另協議之處所。
二、除上述探視方式外，陳明鴻於不影響未成年子女正常作息下
    ，得以電話、書信或電子郵件等方式與之交談、交往、聯絡
    。陳明鴻與未成年子女得為交換照片、拍照等行為。 
三、兩造應遵守事項：
  ■茖滼y不得有危害子女身心健康之行為，本身不得或放任家人
    有責備、威脅，或操縱未成年子女表達選擇親權人或會面交
    往意願之行為。兩造不得對子女灌輸反抗對方之觀念。
  ■狳滼y如未協調成功，不得任意更易會面交往日期、地點及時
    間，如有正當理由，應於二日前通知對造，且得視雙方時間
    ，另行約定補行會面交往日期。
  ■悒憐谷~子女居住地址、聯絡方式或就讀學校等重大事項如有
    變更，陳■■如應於變更後3 日內通知陳明鴻。